高雄高等行政法院判決　　　　　　　　　　　　　　　九十年度訴字第一七三二號
　　　　　　　　　　　　　　　.
　　原告即被選定人）　乙○○.
　　　　　　　　　　　　丙○○.
　　　　　　　　　　　　丁○○.
　　　　　　　　　　　　戊○○.
　　兼　共　同
　　訴訟代理人　　　　　甲○○.
　　被　　　告　　　　　高雄市政府
　　代　表　人　　　　　辛○○.
　　訴訟代理人　　　　　陳劍文.
　　　　　　　　　　　　劉安心.
　　　　　　　　　　　　洪文輝.
右當事人間因消防法事件，原告不服內政部中華民國九十年九月六日台（九十）內訴
字第九○○三八七三號、九十年九月十日台（九十）內訴字第九○七三六八四號訴願
決定，提起行政訴訟。本院判決如左：
　　主  文
原告之訴駁回。
訴訟費用由原告負擔。
　　事  實
甲、事實概要：
    原告及如後附表所示非選定當事人等十七人，各為附表所示獨資或法人煤氣事業
    之負責人，就所經營煤氣事業均為管理權人；分別於附表所列時間，經被告所屬
    消防局人員前往各該營業場所實施檢查，發現各該營業場所均違規超量儲放液化
    石油氣（超量情形詳附表所示），違反公共危險物品及可燃性高壓氣體設置標準
    暨安全管理辦法就液化石油氣販賣場所總儲氣量最高限制規定；另非選定當事人
    庚○○管理之萬利煤氣行，並同時被查獲有二十個液化石油氣鋼瓶未依規定定期
    送驗，遂予舉發；經被告認定原告等十七人均違反公共危險物品及可燃性高壓氣
    體設置標準暨安全管理辦法第二十七條及消防法第十五條第二項規定，乃依消防
    法第四十二條規定裁處原告等十七人各如附表所示之罰鍰。原告及附表所示其餘
    非選定當事人不服，共同於九十年三月十六日提起訴願，因訴願機關未於三個月
    內作成決定，遂逕向本院提起本件行政訴訟。嗣所提訴願，業於九十年九月六日
    、同年月十日遭決定駁回，原告乃就訴願駁回部分追加聲明不服。
乙、兩造之聲明：
一、原告聲明求為判決：
　(一)訴願決定及如附表所示之原處分均撤銷。
  (二)被告應退還己○○○已繳納之罰鍰新台幣貳萬元。
  (三)訴訟費用由被告負擔。
二、被告聲明求為判決：
  (一)原告之訴駁回。
  (二)訴訟費用由原告負擔。
丙、兩造之爭點：
一、原告主張之理由：
  (一)按「液化石油氣販賣場所（瓦斯行）儲放之液化石油氣總儲存量不得超過一百二
    十八公斤。」雖為公共危險物品及可燃性高壓氣體設置標準暨安全管理辦法第二
    十七條第一項所明定；然依論理及經驗法則，每一瓦斯行只准存放六至八瓶供民
    生大眾日常生活所需之桶裝瓦斯，實不合理，欠缺合理性、必要性、適當性，不
    符合行政法上之比例原則，該消防法令應有修正之必要。且被告之消防局於九十
    年春安工作之執行，其預先守候在瓦斯行旁，嗣分裝場運送瓦斯點交瓦斯行時，
    即出面取締，儼然以逮捕現行犯之姿，甚者強行搜索瓦斯行之程序及方法，顯為
    濫權之違法行為，有高雄市政府消防局九十年三月七日高市消防預字第二三０五
    號函，說明項下：「六、有關本局同仁執行取締勤務時，態度不佳執法欠當一節
    ，本局已要求外勤各分隊注意取締時之勤務態度與執行技巧在案。」可為證由。
  (二)司法院大法官釋字第三一三號解釋，對於人民違反行政法之義務行為科處罰鍰涉
    及人民權利之限制，其處罰之構成要件數額應由法律定之，若法律就其構成要件
    ，授權以命令為補充規定，授權之內容及範圍應具體明確，然後據以發佈命令，
    始符合憲法第二十三條以法律限制人民權利之意旨。查公共危險物品及可燃性高
    壓氣體設置標準暨安全管理辦法係依據消防法第十五條第二項空白授權由內政部
    消防署訂定之單行法規命令，則以違反前揭設置標準暨安全管理辦法第二十七條
    第一項規定，再適用消防法第四十二條課處，其法律授權之依據有欠明確，與釋
    字第三一三號解釋意旨不符，其處分無效應予撤銷，始符合憲法第二十三條及法
    律保留原則。
  (三)法律若授權以命令限制人民之權義關係，其授權必須具體明確，如僅概括授權行
    政機關訂定施行細則、辦法等，僅能就其執行法律有關之細節性、技術性有所規
    定，且必須符合立法意旨，為大法官釋字第三六七號解釋理由書所示，由立法者
    就執行母法之相關細節性、技術性事項，授權行政機關之命令補充之，其內容並
    不涉及人民之權利或義務（概括授權、空白授權），而就涉及人民權利或義務之
    事項，若授權行政機關以命令補充時，其授權內容、範圍均應具體明確，方符合
    法治國原則之法律保留原則，落實授權、明確性原則，惟法律本身必須就其立法
    目的有關核心事項自行規定，不能委由行政機關訂定次級規範方式加以替代，否
    則根本無法從法律整體解釋中得知其授權之意旨，而行政機關發佈之命令已非執
    行法律所必要之補充規定，乃係構成以命令代替法律之僭越，通常法律以內容空
    泛之條文，作欠缺實質意義之規定，而將核心事項在內一切應受規範對象空白授
    權，聽任行政機關自行訂定，行政機關既可不受法律之拘束，自無依法行政可言
    ，被告所屬消防局依違法公共危險物品及可燃性高壓氣體設置標準暨安全管理辦
    法第二十七條第一項之規定處分原告，並依消防法第四十二條課處罰鍰，係構成
    以命令代替法律之僭越，其處分已逾越法律之授權。
二、被告主張之理由：
  (一)按消防法第十五條第一項規定：「公共危險物品及可燃性高壓氣體應依其容器、
    裝載及搬運方法進行安全搬運；達管制量時，應在製造、儲存或處理場所以安全
    方法進行儲存或處理。」第二項規定：「公共危險物品及可燃性高壓氣體之儲存
    、處理及搬運之安全管理辦法，由中央主管機關會同由中央目的事業主管機關訂
    之。」內政部據以訂定公共危險物品及可燃性高壓氣體之儲存、處理及搬運之安
    全管理辦法，其第二十七條第一項規定：「液化石油氣販賣場所儲放之液化石油
    氣總儲放量，不得超過一百二十八公斤」，對於違反本項規定之裁處，除有內政
    部消防署訂定之『違反消防法第十五條公共危險物品及可燃性高壓氣體之儲存、
    處理及搬運之安全管理規則裁處基準』，據該基準所定：液化石油氣販賣場所儲
    放之液化石油氣總儲氣量，超過一百二十八公斤而未達三百公斤者，為輕微違規
    事項；超過三百公斤而未達五百公斤者，為一般違規事項；超過五百公斤者，為
    嚴重違規事項。被告依據前揭基準，就原告於其所管領之液化石油氣販賣場所儲
    放超過一百二十八公斤液化石油氣之事實，為裁處罰鍰之行政處分係依法行政，
    於法並無不合。
  (二)消防法第四十二條規定；「第十五條所定公共危險物品及可燃性高壓氣體之製造
    、儲存或處理場所，其位置、構造及設備未符合設置標準，或儲存、處理及搬運
    未符合安全管理規定者，處其管理權人或行為人新台幣二萬元以上十萬元以下罰
    鍰。」被告各外勤消防分隊，對於轄內各液化石油氣分銷商，定期每月實施查察
    ，除宣導政令外，對於其違規行為並依法舉發。是以訴狀所指被告消防局裁處罰
    鍰之行政處分涉違反行政法上之信賴原則容屬有間；按行政法上之信賴原則之適
    用需有信賴之基礎存在，被告消防局對於液化石油氣販賣場所儲放之液化石油氣
    總儲氣量不得超過一百二十八公斤，一向嚴格執行，依法舉發，並於平日轄區分
    隊之查察勤務，一再宣導相關法令，且本案法令實施有年，原告所謂之信賴，應
    無由發生。
  (三)又被告消防局對於原告所指摘之罰鍰處分，爰依照前揭消防署訂定之違反消防法
    第十五條公共危險物品及可燃性高壓氣體之儲存、處理及搬運之安全管理規定裁
    處基準，而依該基準係以液化石油販賣場所超存量之多寡而訂定罰鍰數額，完全
    考量行為之危險性。原告雖謂其行為違法性輕微，然被告對其違規行為，係以第
    一次輕微違規標準裁處二萬元罰鍰（僅戊○○○裁處四萬元），未逾越消防法第
    四十二條所規定二萬元以上十萬元以下之額度，且就罰鍰金額而言，二萬元為法
    定罰鍰倍數最低額，是被告消防局裁處罰鍰之行政處分，完全符合比例原則。
  (四)春安工作期間，被告消防局依據內政部消防署函發之九十年度春安工作執行計畫
    ，對於轄內液化石油氣之分裝場及分銷商加強管理查察，其目的在加強春節期間
    火災預防，以維護春節期間公共安全，使一般民眾能安心過年，並非訴狀所指為
    展現不凡之績效。又被告消防局在取締違規超存液化石油氣之過程，均合於法令
    所賦予之權責，並未有逾越法定許可範圍之行為。對於液化石油氣分銷商之查察
    ，僅在其營業場所範圍內進行，是否超量儲存，亦以實際在營業場所內所見為準
    ，且舉發單均經被舉發人當場簽收並無異議，更足見並未有訴狀所指預設陷阱及
    違法搜索之情形，因此原告所指摘之情形並非為事實。
　　理  由
甲、程序方面：
一、按多數有共同利益之人得由其中選定一人至五人為全體起訴或被訴，行政訴訟法
    第二十九條第一項定有明文。其中所謂「有共同利益者」，乃指於訴訟結果有影
    響之爭點，對於多數人均有利害關係者而言，並非以所謂必要共同訴訟者為限，
    查本件原告五人與附表所列其餘受處分人，均因所管理之瓦斯行或瓦斯有限公司
    ，超量存放液化石油氣或液化石油氣鋼瓶未定期送驗，違反消防法規定，遭被告
    裁處罰鍰處分之受處分人，渠等間自有共同利益；則渠等為訴訟便利，於訴訟繫
    屬前，依行政訴訟法第二十九條第一項規定，共同選定原告五人為全體起訴，既
    已提出選定書（見本院卷第二二一頁）為證，且為被告所不爭執，自屬適法有據
    。
二、次按「人民因中央或地方機關之違法行政處分，認為損害其權利或法律上之利益
    ，經依訴願法提起訴願而不服其決定，或提起訴願逾三個月不為決定，或延長訴
    願決定期間逾二個月不為決定者，得向高等行政法院提起撤銷訴訟」行政訴訟法
    第四條第一項定有明文。查，本件原告及其餘非選定當事人就附表所示各裁罰處
    分，係於九十年三月十九日，共同向內政部提起訴願；惟內政部未於受理後三個
    月內作成決定，原告及其餘非選定當事人遂依上述規定，向本院提起本件撤銷訴
    訟；雖訴願機關於原告起訴後未經本院裁判前之九十年九月六日、九十年九月十
    日分別作成訴願決定（以上有原告等人之訴願書、起訴狀、訴願決定附於訴願卷
    、本院卷足佐），然該等訴願決定既係駁回原告等人之訴願，並非為原告等人勝
    訴之決定，自應認原告之起訴合法。又原告於本件訴訟進行中，所為追加請求撤
    銷訴願決定之聲明，尚符合行政訴訟法第一百十一條第三項規定，應予准許。
乙、實體方面：
一、按「公共危險物品及可燃性高壓氣體應依其容器、裝載及搬運方法進行安全搬運
    ；達管制量時，應在製造、儲存或處理場所以安全方法進行儲存或處理。前項公
    共危險物品及可燃性高壓氣體之範圍及分類，製造、儲存或處理場所之位置、構
    造及設備之設置標準，儲存、處理及搬運之安全管理辦法，由中央主管機關會同
    中央目的事業定之。但公共危險物品及可燃性高壓氣體之製造、儲存、處理或搬
    運，中央目的事業主管機關另訂有安全管理規定者，依其規定辦理。」、「第十
    五條所定公共危險物品及可燃性高壓氣體之製造、儲存或處理場所，其位置、構
    造及設備未符合設置標準，或儲存、處理及搬運未符合安全管理規定者，處其管
    理權人或行為人新台幣二萬元以上十萬元以下罰鍰；經處罰鍰後仍不改善者，得
    連續處罰，並得予以三十日以下停業或停止其使用之處分。」消防法第十五條、
    第四十二條定有明文。次按依消防法第十五條第二項授權訂定之公共危險物品及
    可燃性高壓氣體設置標準暨安全管理辦法第二十七條第一項規定：「液化石油氣
    販賣場所儲放之液化石油氣，總儲氣量不得超過一二八公斤。」同辦法第三十二
    條規定：「液化石油氣分銷商應於鋼瓶檢驗合格有效期限屆滿前，將鋼瓶送往認
    可之驗瓶機構（場），依規定實施定期檢驗。」上開設置標準暨安全管理辦法既
    係本於消防法之授權，由中央目的事業主管機關會同中央目的事業所訂定之設置
    標準暨安全管理辦法，自符合授權明確性原則，且其內容均未逾消防法母法之規
    範範圍，本院自得適用之。
二、本件原告及附表所示其餘非選定當事人各為附表所示獨資或法人事業之負責人，
    為該等事業之管理權人，乃兩造所不爭，且經原告提出各該獨資或法人事業之營
    利事業登記證十七張為證（見本院卷第四二一頁至四三七頁）。又附表所示獨資
    或法人事業所儲存之液化石油氣，於附表所示被查獲時、地，均有超逾上開設置
    標準暨安全管理辦法第二十七條第一項所定儲氣量標準（即一二八公斤），及非
    選定當事人庚○○所管理之萬利煤氣行兼有二十個液化石油氣使用之鋼瓶未依規
    定定期實施檢驗，前經被告所屬消防局人員於附表所示時間查獲等事實，亦有被
    告提出之陳報單、舉發通知單、家用液化石油氣逾期查報清冊、現場照片、營利
    事業登記證附於原處分卷可證，且該等舉發通知單均經原告及其餘非選定當事人
    簽章無訛，原告對上開事實亦表示不爭執（見本院卷第二一三頁），則原告與其
    餘非選定當事人既各為附表所列獨資或法人事業之管理權人，該獨資或法人事業
    既有上開違規之事實，被告予以分別裁處附表所示之罰鍰，揆諸首揭法令規定，
    核無違誤。
三、至原告雖主張上開設置標準暨安全管理辦法係依消防法空白授權訂定，欠缺明確
    性及違反法律保留原則，依據該法令所為本件裁罰處分自屬無效云云。然查，上
    開消防法第十五條第二項規定，既已就關於可燃性高壓氣體之範圍及分類，製造
    、儲存或處理場所之位置、構造及設備之設置標準，儲存、處理及搬運之安全管
    理辦法，明定授權由中央主管機關會同中央目的事業定之；而消防署依該法條授
    權所訂定之上開設置標準暨安全管理辦法，如上述，均在授權範圍內，且僅就授
    權項目之細節性、技術性事項訂定，並無逾越消防法母法規定範圍；又上開設置
    標準暨安全管理辦法，並無關於違反該辦法之違規行為應如何處罰之規定，而係
    於其母法消防法第四十二條規定此類違規行為之處罰；又本件被告即係以原告及
    其餘非選定當事人有未符合上開設置標準暨安全管理辦法第二十七條第一項及消
    防法第十五條之違章，構成消防法第四十二條規定之裁罰要件而予處分，所適用
    之法令並無原告所稱欠缺授權明確性及違反法律保留可言；且與大法官釋字第三
    一三號、三六七號、三九○號、四○二號、四四三號、四四五號解釋情形並不相
    同，自無從比附援引。原告此項主張，要屬對授權明確性及法律保留原則即上開
    法令規定之誤解，自非可採。至原告另主張，上開設置標準暨安全管理辦法所規
    定之儲存量根本不符消費市場之現實需要，且被告之執行方法有違反比例原則乙
    節；則查，液化石油氣固為一般消費大眾日常生活不可或缺之民生必需品；然以
    本件各當事人所管理之獨資或法人事業營業場所，均位處市區，渠等所販賣之液
    化石油氣其易燃及危險特性有如不定時炸彈，如無法令對販賣場所儲存量加以限
    制，鄰近居民之生命財產安全必受極大威脅；以故，中央主管機關會同中央目的
    事業訂定之上開設置標準暨安全管理辦法，基於消防及公共安全公益考量下，須
    適度限制個人私經濟活動，乃在所難免，尚難認與比例原則有違。況原告所述之
    現實需求，縱或存在，要屬是否得陳情訂定機關檢討、修訂上開設置標準暨安全
    管理辦法相關規定範疇，尚不得執為本件免罰之依據。又被告乃消防法之執行機
    關，對於違反消防法令之違章行為，有一律執行取締之職責，尚無原告指稱之被
    告有權選擇作為或不作為情形，則原告主張被告之執行方法有違反比例原則云云
    ，亦無足採。
四、原告復主張被告執行本件檢查職務時，採預先守候在瓦斯行旁，俟分裝場運送瓦
    斯點交瓦斯行時，即出面取締，儼然以逮捕現行犯之姿，甚者強行搜索瓦斯行，
    其執行方法顯有濫權之違法，則其查察結果自不得作為裁罰之依據云云；然此為
    被告所否認，並抗辯其查察蒐證過程均依法而為，並無濫權等語；第查被告所屬
    消防局執行本件消防安全稽查，乃法令賦予之職權，依現場照片所示，該等執行
    稽查人員亦僅在各當事人之營業場所範圍內進行蒐證，舉發通知單並均經各當事
    人當場簽章，未見原告等人提出異議；原告就此亦未舉證證明被告所屬消防局人
    員有何強行搜索或執行程序違法之行為。是此部分既無證據證明被告之蒐證程序
    有何違法情事，原告之主張即非可取。
五、另依原告提出之高雄市液化氣體燃料商業同業公會（原告及其餘非選定當事人所
    屬同業公會）八十九年三月一日印製之會務通訊，內容載稱該公會早於八十八年
    十一月十一日，即已將上開設置標準暨安全管理辦法重要條文印發給全體會員，
    提示彼等注意在案；復通告八十九年春節過後，消防隊已開始執行該項辦法之稽
    查，及消防署就違規行為訂頒有「違反危險物品及高壓氣體安全管理規定裁處基
    準表」，亦將其內容一併刊印分發各會員供為參考，有該會務通訊在卷可稽（見
    本院卷第三八二頁）；足認原告及其餘非選定當事人對於上開設置標準暨安全管
    理辦法之規定及被告機關對違規行為處分之裁量標準，業已透過其公會組織有所
    認識，自應知曉遵守，尚不得於遭查獲後再以上開各項理由，主張解免違規罰責
    。又消防署就違反危險物品及高壓氣體安全管理規定之違規行為訂頒「違反危險
    物品及高壓氣體安全管理規定裁處基準表」，供各消防安檢執行機關作為裁罰處
    分之基準，乃為防杜各執行機關所採裁量處分差異過大，造成對受處分人不公之
    現象，且該裁處基準表亦未逾消防法第四十二條規定之罰鍰範圍，則被告適用上
    開裁處基準表，作為本件裁罰之標準，亦無裁量不當可言。
六、綜上所述，原告及其餘選定當事人既有違規超量儲放液化石油氣，違反公共危險
    物品及可燃性高壓氣體設置標準暨安全管理辦法就液化石油氣販賣場所總儲氣量
    最高限制規定情形，另非選定當事人庚○○管理之萬利煤氣行，並有二十個液化
    石油氣鋼瓶未依規定定期送驗違規事實，則被告認定原告等十七人均違反上開設
    置標準暨安全管理辦法第二十七條及消防法第十五條第二項規定，而依消防法第
    四十二條規定裁處原告及附表所示非選定當事人各如附表所示之罰鍰，即無不合
    。訴願決定予以維持亦無不當。原告起訴請求將訴願決定及原處分均撤銷，並判
    令被告退還非選定當事人己○○○已繳納之罰鍰二萬元，即無理由，應予駁回。
七、據上論結，本件原告之訴為無理由，依行政訴訟法第一百九十五條第一項後段、
    第九十八條第三項前段、第一百零四條、民事訴訟法第八十五條第一項前段，判
    決如主文。
中　　　華　　　民　　　國    九十一　　年　  　一　　　月　　二十四　　日
                              高雄高等行政法院第二庭
                                          審判長法官　  高 秀 真
                                          法      官　  戴 見 草
                                          法      官    江 幸 垠
右為正本係照原本作成。
如不服本判決，應於判決送達後二十日內向本院提出上訴書狀，其未表明上訴理由者
，應於提起上訴後二十日內向本院提出上訴理由書（須按對造人數附繕本）；如於本
判決宣示或公告後送達前提起上訴者，應於判決送達後二十日內補提上訴理由書（須
附繕本）。未表明上訴理由者，逕以裁定駁回。
提起上訴應預繳送達用雙掛號郵票七份（每份三十四元）。
中　　　華　　　民　　　國    九十一　　年　  　一　　　月　　二十四　　日
                                          法院書記官    李 建 霆
